---
title: "Clase 13 - Básicos en RMarkdown"
subtitle: "Este es mi subtitulo" 
author: 
  - Integrante A
  - Integrante B
  - Integrante C
  - Integrante D 
  
date: "2025-06-23"
output: pdf_document
urlcolor: blue # Agrego este argumento que hace que hyperlinks sean azules! 
---

# Edicion de texto en Markdown

-   Así agregamos links a R Markdown:

Este es un documento de R Markdown. Markdown es una herramienta de sintaxis de formato para crear documentos HTML, PDF y MS Word. Para más detalles sobre el uso de R Markdown, consulte <http://rmarkdown.rstudio.com>.

-   Podemos también agregar hipervínculos (links de referencia que se insertan en texto):

Este es un ejemplo para agregar hipervínculos. Puedes revisar más informacion sobre R Markdown en este [enlace](http://rmarkdown.rstudio.com).

-   Así especificamos los títulos en RMarkdown:

# Título 1 (nivel de mayor jerarquía)

## Título 2 (nivel de segunda jerarquía)

### Título 3 (nivel de tercera jerarquía)

-   Podemos editar nuestro texto agregando formato:

Este es un ejemplo de texto **bold**. Tambien puedo **usarlo en oraciones completas o varias palabras**.

Podemos configurar palabras en **negrita** y en *cursiva*.

> Podemos incluir un párrafo con un tabulado mayor al del párrafo regular.

Asimismo, en cualquier parte del documento podemos incluir una nota al pie [^1].

[^1]: Texto de la nota al pie. En cualquier parte del documento, aquí lo haremos en esta nota al pie, podemos definir enlaces que [redireccione a páginas web](https://cran.r-project.org/).

# Construcción de una lista numerada

1.  Elemento 1
2.  Elemento 2
3.  Elemento de prueba

# Construcción de una lista sin números

-   Elemento 1
-   Elemento 2
-   Test elemento 3
-   Test elemento 4

# Lista sin números, con sublista numerada (tabulado es de 4 espacios)


-   Elemento 1
    1.1. This is my first sub-element
-   Elemento 2
    1.  Sub elemento 1.
    2.  Sub elemento2.
    3.  Otro sub elemento
-   En R Markdown tambien podemos agregar ecuaciones de LaTex: Se pueden agregar ecuaciones de LaTex en el texto $\alpha = \beta_0 + \beta_1 \times coefficient$ y continuar escribiendo. Poner un solo símbolo de dolar en la ecuacion nos permite esto

Tambien podemos agregar las ecuaciones centradas (agregando dos simbolos de dolar) $$\alpha = \beta_0 + \beta_1 \times coefficient$$ [Este enlace](https://ashki23.github.io/markdown-latex.html) es una guia util para distintos operadores, símbolos y alfabeto griego para que puedan hacer sus ecuaciones.

\pagebreak

# Tablas en R Markdown

En R Markdown usualmente querremos agregar tablas, provenientes de dataframes en muchos casos, para mostrar en nuestros informes. Podemos agregar un chunk de codigo para esto:


```{r}



```



```{r tabla 1, echo = FALSE, message = FALSE, warning=FALSE}
# Esto es un chunk de codigo en R en el que especificamos que no se imprima el codigo 
# pero si el resultado (echo = FALSE) y que no se impriman mensajes de ejecucion 

# Tenemos que cargar en Markdown TODOS los paquetes que vayamos a usar en el chunk de codigo 
library(knitr)
library(dslabs)
library(dplyr)

data(murders)

# Puedo procesar datos crudos directamente desde R Markdown, como hemos venido haciendo en las clases. 
murders_table <- murders %>% 
  group_by(region) %>% 
  dplyr::summarise('Tasa de homicidio promedio' = weighted.mean(total, population), 
                   'Numero de estados' = n(), 
                   'Poblacion total por region' = sum(population)) %>% 
  ungroup() %>% 
  dplyr::rename('Region' = region)
  

# Quiero una tabla de murders_table

# Puedo simplemente imprimir el data.frame 
murders_table

# O tambien imprimirlo con formato LaTex de knitr (mucho mas bonito)
kable(murders_table, caption = 'Homicidios por armas de fuego en EEUU para 2010')

```

\pagebreak

Podemos hacer exactamente lo mismo con tablas de regresion!

```{r tabla 4, echo = FALSE, message = FALSE, warning= FALSE}

library(HistData)
library(fixest) # Otro paquete util para regresiones, en particular con efectos fijos
library(huxtable)

data(GaltonFamilies)

galton_regression <- feols(childHeight ~ midparentHeight , GaltonFamilies)

# Podemos imprimir la tabla 
summary(galton_regression)

# O podemos usar huxreg para imprimirla mas bonita
huxreg(galton_regression,
       statistics = c("N. obs." = "nobs", 
                               "R squared" = "r.squared", 
                               "F statistic" = "statistic",
                               "P value" = "p.value"), 
       stars = c(`*` = 0.1, `**` = 0.05, `***` = 0.01),
       # Importantisimo incluir TODOS los nombres de coeficientes que deseen 
       # Si no, no aparecen en la tabla
       coefs = c("Intercepto" = "(Intercept)", 
                 "Altura promedio padres (pulgadas)" = "midparentHeight")) %>% 
  set_caption("Altura de hijos en funcion de la altura de padres") %>% 
  set_caption_pos("top")


# Si tenemos mas de una regresion y queremos especificar coeficientes entre ambas, podemos hacerlo con huxreg

galton_regression_2 <- feols(childHeight ~ midparentHeight + childNum, GaltonFamilies)

huxreg(galton_regression, galton_regression_2,
       statistics = c("N. obs." = "nobs", 
                               "R squared" = "r.squared", 
                               "F statistic" = "statistic",
                               "P value" = "p.value"), 
       stars = c(`*` = 0.1, `**` = 0.05, `***` = 0.01),
       # Importantisimo incluir TODOS los nombres de coeficientes que deseen 
       # Si no, no aparecen en la tabla
       coefs = c("Intercepto" = "(Intercept)", 
                 "Altura promedio padres (pulgadas)" = "midparentHeight",
                 "Numero de hijos hogar" = "childNum")) %>% 
  set_caption("Altura de hijos en funcion de la altura de padres") %>% 
  set_caption_pos("top")


```

\pagebreak

# Agregar graficos en R Markdown

Al igual que agregamos chunks de codigo que nos permiten procesar datos para imprimir data.frames en formato tabla en R Markdown, podemos hacer exactamente lo mismo con plots en R:

```{r tabla 2, echo = FALSE, message = FALSE, warning = FALSE}

library(ggplot2)
data(murders)

p <- murders %>% 
  ggplot(aes(x = population/10^6, y = total, label = abb))


p + geom_point(size = 3) +  
  geom_text(nudge_x = 0.05) + 
  scale_x_continuous(trans = "log10") +
  scale_y_continuous(trans = "log10") +
  xlab("Populations in millions (log scale)") + 
  ylab("Total number of murders (log scale)") +
  ggtitle("US Gun Murders in 2010") +
  theme(plot.title = element_text(hjust = 0.5))


```

\pagebreak

# Referencias en R Markdown

Con los elementos que hemos revisado hasta el momento, podemos llevar a cabo de forma simple una sección de referencias al final de nuestros informes. Sin embargo, hay una opción muy útil que les puede ayudar para sus trabajos de grado:

Existen gestores de referencias bibliográficas, tales como [Zotero](https://www.zotero.org/) que nos permiten almacenar todas nuestras referencias en línea o cuyo DOI esté disponible. Esto resulta particularmente útil para trabajos universitarios o trabajos de grado, debido a que haciendo uso de Zotero correctamente, nos permite generar de forma automática la sección de referencias al final de nuestro informe o trabajo. Zotero es compatible con R Markdown, así como es compatible con Microsoft Word y Google Docs.

**Les recomiendo que revisen la herramienta de Zotero para agregar citas a sus trabajos (en particular el TDG).**

Acá también les dejo [un enlace](https://bookdown.org/gboccardo/manual-ED-UCH/introduccion-al-uso-de-rmarkdown-para-la-compilacion-de-resultados-de-rstudio-en-diferentes-formatos.html) de utilidad para saber cómo podemos usar Zotero con R Markdown, que es a través del formato particular de LaTex para bibliografía.
